【裁判字號】    89,上更(一),298
【裁判日期】    891107
【裁判案由】    確認僱傭關係存在
【裁判全文】
臺灣高等法院民事判決  八十九年度上更(一)字第二九八號
      上  訴  人  台北縣五股鄉農會
      法定代理人  葉兩成
      訴訟代理人  黃炳飛律師
      被  上訴人  甲○○            住台北縣蘆洲市○○街一六七巷二三號
      訴訟代理人  賴盛星律師
右當事人間請求確認僱傭關係存在事件，上訴人對於中華民國八十七年九月三十日臺
灣板橋地方法院八十七年度訴字第一○八號第一審判決提起上訴，經最高法院第一次
發回更審，本院判決如左：
    主    文
上訴駁回。
第二審及發回前第三審訴訟費用均由上訴人負擔。
    事    實
甲、上訴人方面：
一、聲明：
  (一)原判決廢棄。
  (二)被上訴人在第一審之訴駁回。
二、陳述：除與歷審判決記載相同者，茲引用外，補陳略稱：
  (一)上訴人所列之四項事由中，僅就第四項所載「對業經主管核定出差應辦理事項，
    逕擅自塗改出（差簿）而拒不出差辦理，及其他不法行為」將被上訴人記二大過
    處分，無違反一事不二罰之原則。
  (二)被上訴人對民國  (下同)八十六年六月十三日出差前有事先填寫出差簿一節並不
    爭執。
乙、被上訴人方面：
一、聲明：上訴駁回。
二、陳述：除與歷審判決記載相同者，茲引用外，補陳略稱：
    在上訴人實際上並未出差之情況下，縱將出差簿上所記載之事項予以塗銷，並未
    造成上訴人任何損害，被上訴人此項行為並無過當可言，上訴人不得作為解聘被
    上訴人之依據。
    理    由
甲、程序方面
一、按確認之訴係確認法律關係成立或不成立，於被上訴人有即受確認判決之法律上
    利益即可提起，民事訴訟法第二百四十七條訂有明文。又「農會總幹事之解聘，
    係終止僱傭關係性質，屬於私權爭執，應訴請普通司法機關解決，非行政官署所
    能處斷。主管監督官署就此項事件所為通知，不能認為行政處分，當事人對之提
    起訴願及行政訴訟，自非法之所許。」（行政法院五十七年度判字第一七二號判
    例參照）。
二、本件上訴人就程序上抗辯稱：被上訴人如主張上訴人決議（解雇被上訴人）違法
    ，自應依法請求主管機關撤銷。上訴人解聘被上訴人之決議，其程序完全合法，
    被上訴人雖曾請求覆議，但經台北縣政府查核，並未違反上述規定，故無從撤銷
    該項決議。該決議既未經主管機關台北縣政府撤銷，自仍有效存在，縱有不當，
    亦非確認之訴所能救濟，被上訴人不得提起確認之訴救濟；又契約為法律關係之
    發生原因，非即法律關係本身，契約有效與否，本屬一種法律問題，不得為確認
    之訴之標的云云。惟查僱傭關係即僱傭法律關係，本件被上訴人提起本件確認之
    訴，請求確認兩造間之僱傭關係存在等情，上訴人則辯稱其解聘被上訴人合法有
    效，兩造間之僱傭關係已歸於消滅等語；而農會依法為法人（見農會法第二條）
    ，且係屬私法人性質，是農會與其所僱傭之職員間，當屬私法上僱傭關係，兩造
    對僱傭關係既有爭執，而兩造所爭執之法律關係既為私法上之僱傭關係存否，是
    被上訴人與上訴人間之僱傭關係是否存在即有不明確之情事，被上訴人因僱傭關
    係存在與否使其受雇人之地位有受侵害之危險，被上訴人有即受確認判決之法律
    上利益，被上訴人訴請確認兩造間之僱傭關係存在，揆諸前開說明，即無不合，
    上訴人前揭程序抗辯，即無可取。
三、是被上訴人提起本件係屬確認僱傭權利義務關係存在之法律關係，尚非屬確認僱
    傭契約存在之事實，上訴人所辯顯有誤會；另依農會法第四十二條規定，農會之
    主管機關對於農會之處分決議，有違反法令、妨害公益或逾越其宗旨、任務時，
    固得撤銷其決議，惟此因農會係以公益為目的之社團法人其主管機關所具有之行
    政監督權責，並非因此使農會職員如認農會之處分決議對其有侵害私法上之權利
    時，而不允其尋民事訴訟程序尋求救濟，合先敘明。
乙、實體方面
一、被上訴人起訴主張：其於六十六年元月起任職於上訴人農會，歷經農業推廣教育
    工作農事、四健指導員、信用部出納收款員、企劃稽核股五農會刊編輯、電腦資
    訊看板製作及管理等職務，於八十六年十月四日，經上訴人人事評議小組第五十
    六次會議，以被上訴人歷年重大過失：「１、於七十五年十月至七十六年四月任
    職信用部擔任櫃員期間，與客戶發生存款新台幣（下同）五千元爭議（客戶舉發
    ，有錄影帶為憑）。２、於七十八年六月二十九日任職信用部駐泰山煙酒配銷所
    出納期間，經查點零用金與會計帳不符。３、於八十五年十月二日上午上班時間
    內，公然與直屬主管互毆，破壞辦公秩序，損壞本會聲譽，影響員工情緒。４、
    於八十六年六月十三日下午對業經主管核定應出差辦理事項，逕自塗改經直屬主
    管核定之出差記載後，向代理總幹事誣告其主管不讓其出差，又意圖掩飾其各項
    不法行為，於六月十六日，復將其所塗抹掉之出差記載暗自填上等等不法行為。
    」為由，認為被上訴人屢次惹是非，不能依農會人事管理辦法第三十五條服務，
    雖經多次調整職務（推廣股、信用部、企劃稽核股）仍未見改善，再犯不可恕，
    依農會人事管理辦法第三十五條、四十六條、四十七條規定，決議將被上訴人記
    大過二次並予以解聘，上訴人並於八十六年十月六日，以五農會字第五九二號員
    工解聘通知書，將被上訴人予以解聘。惟上訴人該決議所依據之農會人事管理辦
    法，違反其母法農會法之規定，並違反相當性原則，解雇的最後手段性等原則，
    該決議應係無效，兩造間僱傭關係仍存續中；又依勞動基準法第十二條之法理，
    應認上訴人因久未行使懲戒權而業已喪失懲戒權而不得對被上訴人記二大過並予
    以解聘；再上訴人第十八次人事評議小組會議之附帶決議「為求公平起見，自民
    國七十四年度起，凡經上級主管機關或上級農會或有關機關來文指示獎懲案件，
    每人每年限提一件，經人事評議小組會議審定，並以當年度為限，逾期不予採計
    。」，故被上訴人非八十六年當年度之事由及上訴人所指重大過失第一至三項自
    不得再引用作為懲處被上訴人之事由，且被上訴人就重大過失第一、二項，當時
    已作妥善處理，上訴人亦未對被上訴人懲戒，足見非可歸咎於被上訴人，又就重
    大過失第三項，被上訴人亦經上訴人第五十五次人事評議小組會議記大過一次懲
    處在案，依一事不再理原則，上訴人不應再就該事由對被上訴人為懲處；末被上
    訴人並無上訴人所指重大過失第四項之情事，上訴人自不得據以為解聘被上訴人
    之理由等情。
二、上訴人則以：被上訴人於八十六年六月十二日上午，要出差查看電腦看板，未經
    主管核准，又於八十六年六月十三日下午，以查看電腦看板為由請求出差，並填
    寫出差簿，經單位主管批准出差，被上訴人未依出差簿所載出差，竟私自將已經
    核章之出差記錄以立可白塗掉，反誣其單位主管不准其出差，上訴人因被上訴人
    前揭不當行為，於八十六年十月四日人事評議小組會議經過討論，會議作成決議
    ，對被上訴人上揭不當行為作成記二大過予以解聘之處分，並無過當。被上訴人
    若不服上訴人之決議，應依農會法第四十二條規定，向主管機關請求撤銷，不得
    訴求法院確認。上訴人對被上訴人為解聘之決議，經被上訴人請求復議，已由台
    北縣政府查核後，認未違法無從撤銷，自仍有效存在，縱有不當，亦非確認之訴
    所能救濟。又上訴人既於八十六年十月六日將被上訴人解聘，兩造間僱傭關係即
    已消滅，被上訴人自不得就過去之法律關係訴請確認。上訴人主要以上開解聘事
    由中，上訴人歷年重大過失第四項為由，將被上訴人予以解聘，第一至三項則為
    參考之理由，而上訴人在對被上訴人歷年重大過失事項，歷次施以寬恕、告誡、
    調職、考績、記大過等處分之手段無效後，依據農會人事管理辦法之規定，就被
    上訴人上開犯行提請人事評議委員會議決，經評議後，認被上訴人之行為惡性重
    大，已符合記大過二次，予以解聘之該當要件，乃議決通過依據農會人事管理辦
    法規定對被上訴人作成記大過二次，予以解聘之處分，當然是「解雇的最後手段
    性」，符合被上訴人所主張之「懲戒相當原則」，上訴人解聘被上訴人並無何不
    當之處等語，資為抗辯。
三、本件被上訴人主張其原任職於上訴人農會，歷經農業推廣教育工作農事、四健指
    導員、信用部出納收款員、企劃稽核股五農會刊編輯、電腦資訊看板製作及管理
    等職，於八十六年十月四日，經上訴人人事評議小組第五十六次會議決議：「被
    上訴人歷年重大過失：１、於七十五年十月至七十六年四月任職信用部擔任櫃員
    期間，與客戶發生存款新台幣五千元爭議（客戶舉發，有錄影帶為憑）。２、於
    七十八年六月二十九日任職信用部駐泰山煙酒配銷所出納期間，經查點零用金與
    會計帳不符。３、於八十五年十月二日上午上班時間內，公然與直屬主管互毆，
    破壞辦公秩序，損壞本會聲譽，影響員工情緒。４、八十六年六月十三日，對業
    經主管核定應出差辦理事項，逕擅自塗改經直屬主管核定之出差記載後，又向代
    理總幹事誣告其主管不讓其出差後，又意圖掩飾其各項不法行為，於六月十六日
    ，復將其所塗抹掉之出差記載暗自填上等等不法行為。認為被上訴人屢次造事惹
    是非，不能依農會人事管理辦法第三十五條服務，雖經多次調整職務（推廣股、
    信用部、企劃稽核股）仍未見改善，再犯不可恕，依農會人事管理辦法第三十五
    條、四十六條、四十七條規定，決議將被上訴人記大過二次並予以解聘。」，上
    訴人並於八十六年十月六日，以五農會字第五九二號員工解聘通知書，薪津截至
    八十六年十月止（半個月），將被上訴人予以解聘。雖經被上訴人申請覆議，上
    訴人第五十七次人事評議小組會議決議仍維持原議解聘。嗣經向台北縣政府陳情
    ，亦未撤銷原解聘之決議等情，有被上訴人提出之台北縣五股鄉農會第五十七次
    人事評議小組會議記錄及台北縣五股鄉農會員工解聘通知書、台北縣政府八十六
    年十一月十七日八六北府農五字第二六三三四號函為證，並為上訴人所不爭執，
    堪信為真實。
四、本件上訴人辯稱：被上訴人於七十五年十月至七十六年四月任職信用部擔任櫃員
    期間，與客戶發生存款五千元爭議，並於七十八年六月二十九日任職信用部駐泰
    山菸酒配銷所出納期間，經查點零用金與會計帳不符；進而認被上訴人操守不良
    將客戶五千元侵占入己，且挪用公款經上訴人突檢查獲其零用金與會計帳不服，
    顯有貪瀆行為置辯，查上訴人並未舉出積極證據以證明被上訴人確有該侵占及貪
    瀆行為，即不得認該事由可歸責於被上訴人，是上訴人所辯自不足採信；縱認被
    上訴人就與客戶發生金錢爭執及掌管零用金發生與會計帳不符之情事確有上訴人
    所指之重大過失等情。惟被上訴人則主張就於七十五年十月至七十六年四月任職
    信用部擔任櫃員期間，與客戶發生存款五千元爭議之事，係該客戶自行在存款條
    上書寫一萬元，並至櫃檯繳納一萬元，經被上訴人點收無誤後離去，嗣才又折返
    爭執，被上訴人並無違背職務之情事；又於七十八年六月二十九日任職信用部駐
    泰山菸酒配銷所出納期間，經查點零用金與會計帳不符部分，業已自行補足並列
    冊移交，並無貪瀆，且亦經上訴人於當年度考核扣被上訴人二十點考核成績以為
    懲處，業據被上訴人提出台北縣五股鄉農會信用部菸酒配銷處移交清冊為證。經
    查上開二事件發生迄今分別已有十餘年之久，且經上訴人於當年度考核扣被上訴
    人二十點考核成績以為懲處，既據被上訴人提出台北縣五股鄉農會信用部菸酒配
    銷處移交清冊為證，且為上訴人所不爭執，至堪採信。其次上訴人又辯稱被上訴
    人於八十五年十月二日上午上班時間內，公然與直屬主管賴健龍互毆，破壞辦公
    秩序，損壞本會聲譽，影響員工情緒之事實，亦為被上訴人所不爭執。惟查被上
    訴人與賴建龍均已於該年度經人事評議小組以違反「農會人事管理辦法第四十六
    條」之規定而予記大過一次之處分，並將當年八十五年度之成績考核列為丙等，
    此有上訴人提出該農會第五十五次人事評議小組會議記錄在卷可稽，亦堪認定無
    誤。按雇主行使解僱權，係屬權利行使之範疇，自應受權利濫用禁止原則之規範
    。查本件上訴人就前述之事件，既已對被上訴人為懲戒處分，應不得再以之作為
    懲戒處分之參酌事項，竟再基於同一事由，對被上訴人記二大過解聘之參酌事由
    ，殊有重複懲戒情形。
五、再查本件上訴人抗辯，八十六年六月十三日下午，被上訴人因查看電腦看板，填
    寫出差簿送請主管賴健龍核章，經主管賴健龍蓋章准許後，被上訴人未按規定出
    差，即以立可白將其填寫之出差內容塗掉，嗣又填上出差內容，亦未依規定出差
    ，經上訴人代總幹事即上訴人之秘書巫淑真遇見查問，被上訴人即諉稱其主管不
    准其出差等情，業經證人蘇志成於原審供證略稱：當天下午被上訴人拿出差單，
    主管已蓋好印章．．．等語（見原審卷第一六九頁），證人即上訴人之秘書巫淑
    真供證略稱：八十六年六月十三日下午二點時，被上訴人有拿出差單到我面前，
    ．．．是有主管蓋章等語（見原審卷第一八九頁），並有上訴人所提兩造對真正
    並不爭執之出差簿節影本二張，附卷可稽（見原審卷第九十、九十一頁），上訴
    人之抗辯，即非無據。被上訴人主張因主管賴健龍拒絕（核章），被上訴人憤而
    以立可白將出差記載之內容塗掉，當時賴健龍並未在出差簿上蓋章，賴健龍係趁
    被上訴人向代理總幹事報告時，在業經被上訴人以立可白塗掉之出差登記簿上方
    加蓋印章，被上訴人恐賴健龍藉機報復，才又填上出差內容，絕非經主管賴健龍
    核准出差，再塗掉出差登記簿云云，核與證人蘇志成、巫淑真證述之事實不符，
    自無可採。足見被上訴人所填寫出差簿經主管賴健龍蓋章准許後，被上訴人方以
    立可白將其塗掉，且未依規定出差，嗣又於其主管核准之印章下方，填寫出差內
    容，致被上訴人究竟有無出差不明，足生損害上訴人對差假之管理與出差登記簿
    之正確性，至為明顯。依農會人事管理辦法第三十七條第一項規定，農會聘僱人
    員之差假，應分別填具公差單或請假單，簽經總幹事核准行之，但直屬主管以外
    人員請假在一日以內者，得由各該直屬主管人員核准。本件被上訴人經請准出差
    ，並填載出差登記簿，未依規定出差，復又擅自塗改出差登記簿，自有違農會人
    事管理辦法第三十五條第一項第四、五款，農會聘僱人員之服務，應切實執行職
    務，不得有規避、推諉之行為；因公出差不得藉故遲延之行為之規定。並構成農
    會人事管理辦法第四十六條第六款行為不檢，品行不端；第八款其他業務上失職
    行為之懲戒事由，灼然可見。
六、惟按內政部所頒農會人事管理辦法第四十七條第一、二、三項規定「農會聘僱人
    員之獎懲應依功過之輕重按左列獎懲方法辦理：：二、懲戒：(一)申誡、(二)記過、
    (三)、記大過、(四)降級及解聘。」、「前項獎懲以本農會所為者為依據，平時獎懲
    並為年度考核之主要依據。」、「：：同一年度記大過二次者，應予解聘，：：
    」，由此可知農會之獎懲僅為該年度考核之主要依據，不得供作他年度或累積各
    年度而為獎懲之依據，換言之，不得一事兩罰。查被上訴人之人事評議小組於八
    十六年十月四日第五十六次會議決議所列被上訴人懲戒之事由，除第四項屬被上
    訴人當（八十六）年之行為外，其餘第一項至第三項非該年度之行為，併列為懲
    戒評議資料，決議通過將被上訴人記大過二次予以解聘，於法尚有未合。
七、再按農會為維護其內部秩序，對不遵守紀律之員工固得依農會法第四十七條第一
    項第二款之規定予以申誡、警告、記過、解雇等各種懲戒處分，其中以解僱之懲
    戒最為嚴重；然參諸同法四十六條之規定，最嚴重之行為應為同條文第一款利用
    職權營私舞弊或挪用公款、公物；較輕微者應同條文第七、八款所規定為態度傲
    慢行為粗暴不服調遣者或其他業務上失職行為者；因之，農會在為懲戒解僱之處
    分時，因受懲戒解僱之員工將因此而喪失其工作，因此在可期待的範圍內，農會
    實負有捨解僱而採用對員工權益影響較適當處分之義務，亦即農會在為懲戒解雇
    處分時，須符合上開條文規定之相當性原則，否則即屬權利濫用而無效。查證人
    即上訴人之會務股股長薛利利在第一審證稱：「八十六年六月十三日：：那天有
    第四台電纜線及我們的都被剪斷，因下雨無法修（復），只是去整理一下，（為
    ）避免發生危險，我就叫蘇志成去處理，我並沒有請被上訴人處理，：：」；證
    人蘇志成在第一審亦證稱：「：：當天下午一點時，被上訴人拿出差單主管已蓋
    好印章，我的股長剛好派我去看線路，因當天下雨，他的主管知道我要出去，被
    上訴人坐回他座位上，就說他不能出去，所以我就一人出去：：，硬體設備是屬
    於會務股（負責）：：」各等語（見原審卷一八八、一六九頁），且上訴人自認
    出差人填寫之出差記錄主管縱未批准出差，祗要將原填寫部分劃掉即可，此乃農
    會已成俗之規定（見原審卷三四頁反面）；再參酌卷附上訴人提出之鄉內出差簿
    記載：八十六年五月六日會務股股員江寬經填寫出差，經主管核章後劃線刪除等
    情觀之（見原審卷五六頁），則被上訴人縱以「立可白」塗掉已經主管核章後之
    出差簿記載而未出差，該項電腦看板之線路查看工作，已由負責單位會務股派蘇
    志成前往查看，似未嚴重影響被上訴人農會業務之運作。況證人即代理總幹事巫
    淑真在第一審證稱：「八十六年六月十三日下午二點時被上訴人有拿出差簿到我
    面前，同一時間，他拿出差單是有主管蓋章，後來我在樓梯口看到被上訴人回來
    說不去了，隔天被上訴人又拿出差單，但出差單有被塗改。」等語（見原審卷一
    八九頁），該證人似未提及被上訴人有報告其主管不准出差之情事。本件上訴人
    僅以被上訴人「對業經主管核定應出差辦理事項，逕自塗改經直屬主管核定之出
    差記載後，又向代理總幹事誣告其主管不讓其出差後，又意圖掩飾其各項不法行
    為，於六月十六日復將其所塗抹掉之出差記載暗自填上等等不法行為」為由，即
    據以記大過二次之懲戒予以解聘，衡諸該次出差性質（硬體維修）既非被上訴人
    之業務範圍內（軟體維護），此為上訴人所自認，被上訴人當天未出差，顯未對
    上訴人造成任何損害可能性；再者，系爭出差當天由被上訴人主動向其直屬主管
    請求出差，上訴人辯稱被上訴人佯借出差之名遂行已外出冶遊目的云云，惟若確
    係如此，其直屬主管又何以會批准被上訴人出差？且並未有確實之證據認定被上
    訴人佯稱出差之名以遂行外出冶遊之目的；況當時被上訴人同事蘇志成亦係欲出
    差前往同址，由被上訴人邀同搭其便車偕同前往，此業據證人蘇志成到庭作證無
    誤（見原審八十七年七月二十日言詞辯論筆錄），苟被上訴人係欲外出冶遊，何
    以會邀同蘇志成搭便車一同前往？足顯缺乏證據證明被上訴人係佯出差之名遂行
    外出冶遊之目的，是上訴人所辯被上訴人欲佯借出差以遂行外出冶遊目的云云，
    顯不可取。再就塗改出差單乙節而論，被上訴人當天即決定不出差，當可撤銷出
    差之聲請，且實際上被上訴人亦未出差，既未出差將之出差記錄予以塗改，程序
    上或不合上訴人農會內部應循之程序，然亦不足以認定被上訴人此舉行為有達到
    應予解僱之程度；且被上訴人與其直屬主管賴健龍間於八十五年十月二日因故發
    生毆打事件，因此事件被上訴人及其直屬主管賴健龍均遭上訴人記過懲戒處分，
    此為二造所不爭執，是被上訴人與其直屬主管賴健龍二人間於同事情誼相處上，
    尚顯不合，要堪認定；是被上訴人基於所謂「自保心態」而塗改出差單等等之行
    為，事屬令人可理解，雖被上訴人此舉行為顯有不是，惟上訴人之懲戒權行使，
    依農會人事管理辦法第四十七條規定，應依情節輕重，予以申誡、記過、記大過
    、降級及解聘等，伊在辦公室與主管互毆，僅對雙方各記一大過處分，而在未出
    差之情況下，塗銷出差簿記錄，其情節輕重之程度，實有如霄壤之別，故上訴人
    對被上訴人施以申誡或記過處分，即足以達雇主懲戒權行使之目的，可見上訴人
    對被上訴人施以記二大過處分，實為達其解聘之目的而已。從而上訴人既有其他
    懲戒方法可施，而上訴人欲對被上訴人為解聘處分，顯然上訴人之懲戒解聘處分
    ，並非上訴人最後、無法迥避，不得已之手段，乃上訴人竟對被上訴人施以記二
    大過處分，則上訴人顯然未依農會人事管理辦法第四十七條「農會聘僱人員之獎
    懲應依功過輕重按左列辦法獎懲」之規定辦理，上訴人對被上訴人記二大過後解
    聘，，顯有違相當性原則而屬過當，應屬權利濫用而無效。
八、綜上所述，上訴人於八十六年十月六日所為解僱被上訴人之意思表示，難認合法
    有效，兩造間之僱傭關係自仍應存在，是被上訴人請求確認兩造間之僱傭關係存
    在，為有理由，自應准許。原審因而為被上訴人勝訴之判決，確認兩造之僱傭關
    係存在，於法並無合。上訴意旨指摘原判決不當，求予廢棄改判，為無理由，應
    駁回其上訴。
九、本件判決事證已臻明確，兩造其餘攻擊防禦方法及陳述，核與判決之結果無影響
    ，不再一一論列，併此敘明。
十、據上論結，本件上訴為無理由，依民事訴訟法第四百四十九條第一項、第七十八
    條，判決如主文。
中      華      民      國    八十九    年    十一    月      七        日
                                民事第二庭
                                    審判長法  官  尤  豐  彥
                                          法  官  林  金  吾
                                          法  官  魏  麗  娟
右正本係照原本作成。
如不服本判決，應於收受送達後二十日內向本院提出上訴書狀，其未表明上訴理由者
，應於提出上訴後二十日內向本院補提理由書狀（均須按他造當事人之人數附繕本）
上訴時應提出委任律師或具有律師資格之人之委任狀；委任有律師資格者，另應附具
律師及格證書及釋明委任人與受任人有民事訴訟法第四百六十六條之一第一項但書或
第二項（詳附註）所定關係之釋明文書影本。
中      華      民      國    八十九    年    十一    月      八        日
                                          書記官  曾  瓊  安
附註：
民事訴訟法第四百六十六條之一（第一項、第二項）：
對於第二審判決上訴，上訴人應委任律師為訴訟代理人。但上訴人或其法定代理人具
有律師資格者，不在此限。
上訴人之配偶、三親等內之血親、二親等內之姻親，或上訴人為法人、中央或地方機
關時，其所屬專任人員具有律師資格並經法院認為適當者，亦得為第三審訴訟代理人
。


司法院資訊處製作；財團法人民間司法改革基金會備份。
